【裁判字號】    99,上訴,715
【裁判日期】    990413
【裁判案由】    偽造文書
【裁判全文】
臺灣高等法院刑事判決                 99年度上訴字第715號
上  訴  人
即  被  告  甲○○
上列上訴人因偽造文書案件，不服臺灣臺北地方法院98年度訴字
第1433號，中華民國98年11月25日第一審判決（起訴案號：臺灣
臺北地方法院檢察署98年度偵字第18548 號），提起上訴，本院
判決如下：
    主  文
上訴駁回。
    事  實
一、甲○○與丙○○原為佛門師兄弟。緣丙○○積欠甲○○新臺
    幣（下同）166 萬元，而丙○○對第三人歐政良、歐政學、
    歐南蘭等3人有312萬元之債權，丙○○、甲○○經乙○○之
    協調及見證，乃於民國（下同）93年6 月29日協議，由丙○○將其對第三人歐政良、歐政學、歐南蘭等人之前開債權讓
    與甲○○，除藉此抵銷甲○○對丙○○之前開166 萬元之債
    權外，並約定甲○○尚應給付100萬元予丙○○，而此等100
    萬元金額，甲○○除於簽立協議書時已給付50萬元外，其餘
    50萬元，2人則約定由甲○○分期給付。甲○○除於93年7月
    27日、9月1日各支付10萬元、20萬元與丙○○之代理人乙○○外，另因案外人陳素美曾向甲○○借款5 萬元，經甲○○
    向丙○○表示抵銷上開債務中之5 萬元，復於丙○○於94年
    4月20日返國、同年6月28日再行出國之期間內，要求丙○○
    於該協議書後「 93.7.27收到新台幣壹拾萬元正無訛。丙○○乙○○代收。」、「93.9.1收到新台幣貳拾萬元正無訛。
    丙○○乙○○代收」文字旁簽名，表示已經收取上開2 筆10
    萬元、20萬元款項之意，丙○○亦依其要求簽名確認。惟甲○○明知其尚未給付丙○○剩餘款項15萬元，且丙○○於98
    年2 月間某日亦向其催討餘款，竟基於行使偽造私文書之犯
    意，乃在不詳地點，以該協議書背面前揭「丙○○」簽名之
    上偽造「93.5.7收到新台幣壹拾伍萬元正」等文字之方式，
    表示丙○○已於93年5月7日向甲○○收取15萬元之意，嗣於
    98年2 月間某日向丙○○佯稱其款項均已清償，並提出該張
    協議書向丙○○行使之，足生損害於丙○○。丙○○知悉後
    ，旋於同月23日向臺灣臺北地方法院檢察署提出告訴。
二、案經被害人丙○○訴請臺北縣政府警察局新店分局報告臺灣
    臺北地方法院檢察署檢察官偵查起訴。
    理  由
壹、程序方面
    被告以外之人於審判外之言詞或書面陳述，除法律有規定者
    外，不得作為證據。被告以外之人於偵查中向檢察官所為之
    陳述，除顯有不可信之情況者外，得為證據。公務員職務上
    製作之紀錄文書、證明文書，除顯有不可信之情況外，亦得
    為證據。又按被告以外之人於審判外之陳述，雖不符刑事訴
    訟法第159條之1至第159條之4之規定，而經當事人於審判程
    序同意作為證據，法院審酌該言詞陳述或書面陳述作成時之
    情況，認為適當者，亦得為證據；當事人、代理人或辯護人
    於法院調查證據時，知有刑事訴訟法第159條第1項不得為證
    據之情形，而未於言詞辯論終結前聲明異議者，視為有前項
    之同意，刑事訴訟法第159條之1、第159條之5第1項、第2項
    分別定有明文。經查，本院相關之供述或非供述證據，並無
    顯不可信之情況，檢察官、被告於準備程序中對本案之供述
    、非供述證據均表示無意見而同意作為證據（本院卷第24頁
    背面），本院審酌各該證據作成之狀況，亦認為適當，依前
    揭規定，本案相關之供述、非供述證據，均有證據能力。
貳、實體方面
一、訊據被告固承認有親自書寫「93.5.7收到新台幣壹拾伍萬元
    正」等文字，惟矢口否認有何偽造文書犯行，辯稱意旨略以
    ：伊於93年11月16日確有提領現金給付丙○○15萬元，丙○○亦當場簽名，伊於事後回想才知丙○○收款日期，並非前
    後供述不一云云。惟查：
  (一)被告雖曾辯稱並非於93年5月7日給付予告訴人丙○○，而
      係於93年11月16日清償，然經原審於準備程序中提示卷附
      告訴人丙○○之法務部入出境資訊查詢資料，質之告訴人
      丙○○於93年11月16日並不在國內，被告復於原審審判中
      改稱：伊係於94年5月6日提領15萬元現金，當面交予丙○○時，丙○○當場簽名云云，其供述前後已有不一，則其
      前開所辯，是否可採，容有疑義。
  (二)依卷附之協議書觀之，該協議書之簽訂日期為「93年6 月
      29日」、第一條約定「乙方（即告訴人丙○○）持有台灣
      台北地方法院91年北簡字第10221 號民事判決對第三人歐
      政良、歐政學、歐南蘭等參佰壹拾貳萬元之債權讓與甲方
      （即被告），清償乙方所積欠壹佰陸拾陸萬元之債務...
      ，甲方應另給付乙方壹佰萬元，成立本協議時給付伍拾萬
      元，其餘伍拾萬元分期給付」等文字，則果如該協議書背
      面記載「93.5.7收到新台幣壹拾伍萬元正」之情，被告已
      於93年5月7日給付告訴人丙○○15萬元，嗣被告於簽訂協
      議書時，何不將該有利於己之已清償15萬元情形記載於協
      議書中，則被告所為「93.5.7收到新台幣壹拾伍萬元正」
      之記載是否為真實，實有可疑。
  (三)證人乙○○於原審審理中證稱：「丙○○原對於歐正良等
      3人有300多萬元之債權聲請強制執行，因被告對丙○○有
      100 多萬元債權亦聲請強制執行，經伊協調，由丙○○將
      其對歐正良等3 人債權讓與被告，超過部分被告給付現金
      100 萬元，其中50萬元如何給付伊不清楚，另分期給付50
      萬元部分有約定由伊代收，惟並無約定被告要如何清償該
      筆50萬元，只要被告拿錢來伊就代收，被告有拿2 筆分別
      係20萬元、10萬元之現金，伊於收到錢時有於協議書背面
      記載「 93.7.27收到新台幣壹拾萬元正無訛、丙○○乙○○代收」及「93.9.1收到新台幣貳拾萬元正無訛、丙○○
      乙○○代收」之文字，並將該協議書交還予被告，至於「
      93.5.7收到新台幣壹拾伍萬元正」之文字，伊係於98年初
      丙○○拿來說要告被告偽造文書時才看到」等語（原審卷
      第34頁背面至第35頁正面），顯見證人乙○○關於該協議
      書中之分期清償部分僅收受30萬元，且至遲於93年9月1日
      代收第2 筆金額而在該協議書背面簽收時，該協議書上並
      無「93.5.7收到新台幣壹拾伍萬元正」等文字。
  (四)告訴人丙○○於原審審理中證稱：「伊與被告簽訂協議書
      ，約定被告給付伊 100萬元，並於第一天先付50萬元，餘
      款50萬元分期付清，其中30萬元已由乙○○代收並交付，
      伊於93年9 月14日出國前，被告還剩下20萬元未付，而伊
      於94年4月20日返國後，被告要伊在該協議書背面「93.7.
      27收到新台幣壹拾萬元正無訛、丙○○乙○○代收； 93.
      9.1 收到新台幣貳拾萬元正無訛、丙○○乙○○代收」之
      文字旁簽名，表示伊收到錢，當時伊很生氣，因為被告剩
      下的錢不給又要伊簽名，當時收據上並無「93.5.7收到新
      台幣壹拾伍且萬元正」字樣，伊於94年6 月28日再出國後
      ，中間陸續返國二次，嗣於97年9 月10日回國後未再出國
      ，並於98年2、3月間要被告將剩下的錢多少還一點，被告
      才提出收據給伊，並稱已還清，後來伊仔細看才發現有被
      告偽造之「93.5.7收到新台幣壹拾伍且萬元正」文字，遂
      提出告訴」等語（同上卷第37頁正面至第38頁背面），而
      被告於原審審理中亦自承其係於98年2、3月間將該協議書
      原本交予丙○○等情，參之告訴人丙○○於98年2 月23日
      向臺灣臺北地方法院檢察署提出告訴，並於原審行準備程
      序時當庭提出之前開協議書原本附卷佐憑，堪認告訴人丙○○於簽訂該協議書後，直至98年2 月間始取回該協議書
      ，期間該協議書均由被告保管，被告偽造前開文字後，乃
      於98年2月間始提出作為清償債權之證明而行使至明。
  (五)再參諸前開證人乙○○、告訴人丙○○證述丙○○於98年
      2、3月間看到被告所交予之該協議書載有「93.5.7收到新
      台幣壹拾伍萬元正」後持之向證人乙○○求證而提出告訴
      一節，衡情，告訴人丙○○如已收受尾款15萬元而欲誣指
      被告偽造文書，既明知該協議書上記載為真，何需先於提
      起訴訟前向證人乙○○求證，自曝誣指行徑此與常情有悖
      ，應認告訴人丙○○前揭證述為真實。被告所辯其已清償
      告訴人丙○○15萬元始書寫「93.5.7收到新台幣壹拾伍且
      萬元正」文字，係諉卸之詞，不足採信。被告行使偽造私
      文書犯行，事證明確，堪予認定，應依法論科。
  (六)至被告雖於原審準備程序中聲請調查告訴人丙○○有無於
      93年11月16日將伊交付之15萬元現金存入其帳戶或匯入納
      美嘉科技發展有限公司，然被告又於原審審理中改稱係於
      94年5月6日提領15萬元現金當面交予丙○○云云，被告所
      稱既已變更，是其前開聲請，已無調查之必要。嗣被告雖
      於原審審理中改稱：該協議書之「93.5.7到新台幣壹拾伍
      萬元正」中之「93.5.7」係經他人變造，原係書寫為「94
      .5.6 」云云，並提出其臺北吳興郵局帳號0000000之帳戶
      及鍾喜亭彰化銀行帳號00000000000-00 0之帳戶，佐證其
      有於94年5月6日自臺北吳興郵局、鍾喜亭彰化銀行帳戶分
      別提領5 萬、10萬元，而聲請原審調查告訴人丙○○帳戶
      內是否有一筆15萬元之金額於94年5月6日匯入及該協議書
      背面之「93.5.7到新台幣壹拾伍萬元正」與其下之「丙○○」字樣是否為同一支筆所寫。然被告所提出前開自己及
      鍾喜亭之存摺，僅能證明自己及鍾喜亭帳戶於94年5月6日
      有領出現金5 萬、10萬元，尚無法證明係告訴人丙○○所
      收受，自無調查之必要。又審酌上開協議書原本上之「93
      」與「6 」字樣並無塗改或篡改痕跡，且本院已經認定被
      告前開辯解，不足採信，本件事證已臻明確，因此亦認無
      調查之必要，均附此敘明。
  (七)又依上開協議書背面所載，先載明93年7 月27日收受15萬
      元，次行載93年9月1日收受20萬元，若93年5月7日丙○○
      有收受15萬元，依應載明於93年7 月27日之前，自無記載
      予93年9月1日之後，足見上揭93年5月7日收受15萬元之記
      載，應為被告所偽造。
二、核被告所為，係犯刑法第216條、第210條之行使偽造私文書
    罪。其偽造私文書之低度行為，已為行使之高度行為所吸收
    ，不另論罪。被告係16年8 月19日生，於本案行為時（即98
    年2月間）已滿80歲，爰依刑法第18條第3項規定，減輕其刑
    。
三、原審認被告罪證明確，依刑法第216條、第210條、第18條第
    3項、第41條第1項前段之規定，審酌被告犯後否認犯行，態
    度難謂良好，惟被告偽造該協議書收據係用以免除告訴人丙○○之追償，其犯罪之動機、目的及手段，及被告年事已高
    ，尚無前科，素行非惡，有臺灣高等法院被告前案紀錄表可
    按，又生活狀況、智識程度等一切情狀，而量處有期徒刑 3
    月，並諭知如易科罰金以新台幣1000元折算1 日之折算標準
    ，認事用法，核無不合，量刑亦屬妥適，被告上訴意旨，仍
    執陳詞，空言否認犯罪，為無理由，應予駁回。
四、被告經合法傳喚，無正當理由不到庭，爰不待其陳述，逕行
    判決。
據上論斷，應依刑事訴訟法第371條、第368條，判決如主文。
本案經檢察官李金定到庭執行職務。
中    華    民    國    99    年    4     月    13    日
                  刑事第三庭  審判長法  官  陳博志
                                    法  官  劉興浪
                                    法  官  許文章
以上正本證明與原本無異。
如不服本判決，應於收受送達後10日內向本院提出上訴書狀，其
未敘述上訴之理由者並得於提起上訴後10日內向本院補提理由書
（均須按他造當事人之人數附繕本）「切勿逕送上級法院」。
                                    書記官  蔡慧娟
中    華    民    國    99    年    4     月    13    日

司法院資訊處製作；財團法人民間司法改革基金會備份。
